臺灣臺北地方法院刑事判決　　　　　　　 95年度訴字第387號
公　訴　人　臺灣臺北地方法院檢察署檢察官
被　　　告　丁○○原姓名黃金.
選任辯護人　陳美玲律師
上列被告因偽造文書等案件，經檢察官提起公訴（94年度偵字第
10597號），本院判決如下：
    主  文
丁○○連續行使偽造私文書，足以生損害於他人，處有期徒刑貳
年陸月。
    事  實
一、丁○○（原名黃金玉）前於民國87年間因偽造文書案件，經
    本院以89年度訴字第1164號判處有期徒刑四月，緩刑三年確
    定在案（已緩刑期滿，不構成累犯）；仍不知悔改，復意圖
    為自己不法之所有，基於行使偽造文書之概括犯意，利用其
    任職於址設臺北市中正區○○○路○段51號1樓之大華證券股
    份有限公司（下稱大華證券公司）重慶南路分公司擔任營業
    員及專案襄理之機會，明知大華證券公司重慶南路分公司當
    時並無販售83-2期中央政府公債之業務，竟於89年12月18日
    ，在上址營業處所向其長期往來之股票買賣客戶谷黃金葉（
    92年1月12日死亡）佯稱大華證券公司有販售87年5月21日發
    行、92年5月21日到期、總面額新臺幣（下同）800萬元、票
    面利率5.7%、買方於90年01月16日賣回之83-2期、成交日期
    89年12月18日中央公債，慫恿谷黃金葉購買，致谷黃金葉陷
    於錯誤，而同意透過丁○○以800 萬元之價格，向大華證券
    公司重慶南路分公司買受前述83-2期中央公債，並由丁○○
    於同日協助谷黃金葉自其世華聯合商業銀行（現已改制為國
    泰世華商業銀行，下稱國泰世華銀行）永和分行00-00-0000
    000號帳戶提領800萬元，轉帳至丁○○設在同一分行00-00-
    0000000 號帳戶內，丁○○並擅自至大華證券公司之總公司
    拿取該公司之空白債券賣出成交單，在其住處以電腦打字方
    式在上開成交單上虛偽記載前揭內容，並盜蓋大華證券公司
    重慶南路分公司橢圓戳章而偽造該賣出成交單（下稱89年賣
    出成交單），並持向谷黃金葉而行使之，足生損害於谷黃金
    葉及大華證券公司，嗣承前行使偽造文書概括犯意，因前揭
    89年賣出成交單之賣回期限已屆至，為防免谷黃金葉賣回89
    年賣出成交單，訛稱延長期限賺取利息等為由，先於90年12
    月18日，丁○○復以前開方式偽造買受人谷黃金葉、成交日
    期90年12月18日、發行日期87年5月21日、到期日為93年5月
    21日、總面額0000000元、票面利率5.7﹪、買方於92年12月
    18日賣回等內容，而偽造之90年債券成交單予谷黃金葉（以
    下稱90年債券成交單）而行使之，足生損害於谷黃金葉及大
    華證券公司。復於91年04月22日，因谷黃金葉一時未找著90
    年債券成交單，丁○○承前揭概括犯意，以前開方式偽造買
    受人谷黃金葉、成交日期91年04月22日、發行日期87年05月
    21日、到期日為93年5月21日、總面額0000000元、票面利率
    5.7 ﹪、買方於92年12月18日賣回等內容，而偽造之91年債
    券成交單予谷黃金葉（以下稱91年債券成交單）而行使之，
    足以生損害於谷黃金葉及大華證券公司。嗣谷黃金葉於92年
    01月12日死亡後，其子丙○整理遺物時發現上開債券成交單
    ，經持向大華證券公司查證後始悉上情。
二、案經谷黃金葉之子丙○告訴及臺北市政府警察局中山分局報
    告臺灣臺北地方法院檢察署檢察官偵查起訴。
    理  由
一、訊據被告丁○○固坦承谷黃金葉有於89年12月18日從其前述
    國泰世華銀行帳戶匯款800 萬元至被告之前開國泰世華銀行
    帳戶內，且未經大華證券公司之同意，擅自製作90年及91年
    賣出成交單共2 張，惟矢口否認有何詐欺取財及偽造文書犯
    行，辯稱：
  (一)89年賣出成交單並非被告所製作，90年賣出成交單係因谷黃
    金葉詢問有何其他可投資之商品，被告乃依其要求製作該成
    交單作為樣品，供谷黃金葉參考，嗣因谷黃金葉稱遺失90年
    賣出成交單，被告乃再製作91年賣出成交單作為樣品供谷黃
    金葉參考，至於在該等賣出成交單樣品上蓋用大華證券公司
    重慶南路分公司印章，雖未經大華證券公司重慶南路分公司
    同意，但因只是樣品，自不足以生損害於大華證券公司或任
    何第三人，而與偽造文書之構成要件不該當。
  (二)谷黃金葉是被告之丙種金主，谷黃金葉於89年12月18日從其
    前述國泰世華銀行帳戶匯款800 萬元至被告之前開國泰世華
    銀行帳戶內，係被告向谷黃金葉之丙種借款，利息是日息1
    萬元約10元上下，並簽發同額支票給谷黃金葉，被告再將該
    筆金錢借給其股市作手操作股票，被告僅賺取中間差價，嗣
    因被告所借款之作手操作不當，導致鉅額虧損，造成被告無
    法如前還款，然被告與谷黃金葉間就前述800 萬元是丙種借
    貸關係，被告並無施用詐術行為。
  (三)被告另亦向谷黃金葉借款300 萬元，並簽發同額支票作為擔
    保，谷黃金葉實際匯款290萬元，也是丙種借款，共欠1,100
    萬元，已還140萬元。
二、經查：
  (一)被告於77年12月01日起至92年11月26日在大華證券公司擔任
    營業員及專案襄理，有大華證券公司員工基本資料表在卷可
    稽（見偵查卷第31、32頁），並據被告供承在卷。又谷黃金
    葉於89年12月18日從其前述國泰世華銀行永和分行帳戶匯款
    800 萬元至被告之前開國泰世華銀行永和分行帳戶內之情，
    亦有存摺影本、世華聯合商業銀行送金簿、國泰世華銀行永
    和分行所檢附之被告前揭帳戶之交易明細表可證（見偵查卷
    第23、25至28頁）。谷黃金葉於92年01月12日死亡，亦有戶
    籍謄本在卷可考（見偵查卷第24頁）。告訴人提出前揭89年
    、90年及91年賣出成交單3 張，並蓋有大華證券公司重慶南
    路分公司印文，有該3 張債券成交單在卷可憑（見偵查卷第
    89、90、104 頁）。而中央公債83-2期於89年12月17日已到
    期還本完畢，大華證券公司不可能賣出已不存在之債券，且
    賣出成交單右下角客戶簽收欄位，實際作業應為客戶交易完
    成後簽收寄回或交付大華證券公司，並非如前揭3 張賣出成
    交單蓋上類似表彰大華證券公司重慶南路分公司之橢圓戳章
    ，前揭3 張賣出成交單內容不合理之情，業據證人即大華證
    券公司之法務人員戊○○證述明確（見偵查卷第16至18頁）
    ，復有大華證券公司94年7月13日（94）華證（企）字第010
    35號函及其所檢附之「賣出成交單」空白樣本及真實交易之
    「賣出成交單」在卷可憑（見偵查卷第43至46頁），另該3
    張賣出成交單上所蓋用之「大華證券公司重慶南路分公司之
    橢圓戳章」印文，係未經大華證券公司同意之情，亦經證人
    戊○○證述在卷（見偵查卷第16至18頁）。
  (二)被告固辯稱89年債券成交單非伊所製作，90年債券成交單供
    谷黃金葉投資參考之樣本，嗣因谷黃金葉稱遺失90年債券成
    交單，被告乃再製作91年債券成交單作為樣品供谷黃金葉參
    考云云。惟觀89年賣出成交單與90年、91年賣出成交單之格
    式及印文均相同，且其上之成交單號均為00336 、編號為ED
    （或EO，可能誤繕）0000000 ，而該等賣出成交單之格式及
    印文均與真實交易之賣出成交單不符之情，業有前揭大華證
    券公司函及據證人戊○○證述明確，則衡諸常情，連與真實
    版違誤之處均相同，堪認該3 張賣出成交單均係由同一人所
    為，亦即均是被告所製作。又89年賣出成交單之成交日期89
    年12月18日，與谷黃金葉匯款800 萬元給被告之日期相同，
    且該3 張賣出成交單是用正式之賣出成交單客戶存根聯之用
    紙，再用電腦打字列印，並在其上蓋用「大華證券公司重慶
    南路分公司之橢圓戳章」印文，且並未在其上標示任何樣本
    或非正本之意思，再參以谷黃金葉自89年至92年01月間死亡
    為止，均還審慎保存該3張賣出成交單，詳後所述，且觀該3
    張賣出成交單，紙質仍然新穎，表面無任何折損或污穢，足
    見谷黃金葉係以正本之意思保存該3張賣出成交單，故該3張
    賣出成交單並非樣本，而是正本，是為證明被告與谷黃金葉
    之間所代理之交易行為所製作，從而，堪認被告當時確有向
    谷黃金葉宣稱賣出公債，並因而製作及交付系爭3 張賣出成
    交單而行使。
  (三)證人戊○○於本院審理時具結證述：「從92年7月1日起，我
    在大華證券公司擔任法務工作，（提示94年偵卷第10597 號
    卷第15至19頁）我之前在警察局所言均實在。92年底乙○○
    等共4 位有去大華證券公司，在電話錄音之前，他們找一位
    荷蘭銀行從業人員，說是證券同業的人，他們拿出賣出成交
    單正本，不知道幾張，他們說這是你們大華證券賣出的嗎？
    我說不是，我馬上就去請其他部門的人去查證，調出資料，
    發現這成交單上的債券早就是已經到期，然後他們就說跟黃
    金玉有糾紛，沒有說什麼糾紛，我說我們回去查查看，查證
    完後會再跟他聯絡，所以才會有後面的錄音，我們是去查證
    到底他所說的糾紛是什麼糾紛，我們問被告，還有調他們來
    找我們之前，所有與黃金玉的通聯紀錄的錄音聽，看是否黃
    金玉有無跟對方勾結來詐騙我們公司。當初問被告的是另一
    位重慶南路分公司經理劉鴻治問的，跟被告談時有錄音。事
    實上，我們問被告這邊，也有去問來跟我們申訴的人即乙○○，感覺上好像是有點借錢不清楚，感覺好像二邊在坑我們
    。（提示錄音譯文）這是我跟乙○○92年12月04日的對話內
    容，對話中乙○○沒有說被告跟谷黃金葉之間欠錢的原因。
    債券成交單是放在總公司，目前是有特別的人保管，以前是
    開放式的，放在列表機旁邊，任何人都可以拿走，日期我不
    知道。」等語（見本院96年07月11日審判筆錄第2至6頁），
    然大華證券公司因本件糾紛被訴請求損害賠償，現仍在訴訟
    繫屬中，故證人戊○○推測被告與告訴人間是民事借貸糾紛
    ，尚無可採。又證人乙○○並非熟識法律之人，在用語上難
    免無法精確，其在92年12月04日與證人戊○○之對話錄音譯
    文中，雖稱被告欠800 萬元等語，但尚難即認該筆金額是借
    貸關係。
  (四)證人乙○○於本院具結證述：「谷黃金葉是我婆婆，生前跟
    我一起住，我認識在庭被告丁○○，由我婆婆那邊認識的，
    我婆婆跟大華證券買股票而認識被告的。我婆婆生前主動跟
    我提，她在大華證券買了中央公債，她只有跟我講8 百萬元
    的金額，其他我不清楚。系爭3 張債券成交單在谷黃金葉生
    前，我沒有看過，是在她過世後1 個禮拜內整理遺物時發現
    這3張，就打電話給被告說有中央公債8百萬元，我們要報遺
    產稅，被告說這是無記名中央公債，不用報稅，我想說好，
    被告說等到期再領。這3 張成交單到期後，我們去大華證券
    公司領，大華證券公司說這個有點奇怪，我說我要領這個錢
    ，要怎麼領，大華證券公司沒有正面回答，我也搞不清楚，
    後來我覺得奇怪，就請律師幫忙處理。谷黃金葉跟被告之間
    ，我聽我婆婆說，還有借被告一個3 百萬元，其他沒有了，
    這3百萬元，我知道有還了140萬元，到現在都還沒有還完。
    有遇過被告來我家，但是我不知道她跟我婆婆做什麼，我不
    清楚被告有無按月或不定時拿錢給我婆婆，我婆婆也沒有提
    過。89年12月18日那段時間，谷黃金葉的精神健康狀況還非
    常好。我不清楚谷黃金葉說有買8百萬元的公債，為何有3張
    成交單，但谷黃金葉說有跟大華證券黃金玉買8 百萬元的公
    債，沒有提到有買其他債券，谷黃金葉有買股票。在谷黃金
    葉的遺物中，只有股票存摺及這3 張成交單原本。（提示甲○94偵10597號卷第232頁）我之前有跟大華證券法務戊○○
    在電話裡面討論過本件的內容，簡先生打電話來，我剛睡醒
    ，迷迷糊糊，我只記得公債8百萬元，還有3百萬的欠款，還
    有被告已經還了140 萬，所以他問的時候，我回答的不是很
    清楚，實際情形是我婆婆有跟大華證券買8 百萬元公債，被
    告跟我婆婆借3百萬元，有還了140萬元，是我婆婆過世後，
    被告都是把現金還款直接交給我，每次還現金10萬元，間隔
    時間不一定，總共140 萬元，時間我不記得，我不知道被告
    還錢給我婆婆的情形，是我婆婆過世後，我才經手的。（提
    示甲○94偵10597號卷第196 頁）這3百萬元支票就是我所指
    的被告跟我婆婆之間的欠款。被告除在電話中向我承認有8
    百萬元的公債外，有在我家中，也曾提及確有這8 百萬元的
    公債，現場還有谷正、丙○，因為那時我們在辦喪事，當時
    被告到我婆婆的靈堂，當時是我們先問他的，被告承認說有
    8百萬元的公債，被告說8百萬元的公債是無記名公債，不用
    報稅，並說到期再結，所以我們就不疑有他就放著。我婆婆
    的錢我們都不管，我婆婆的東西都收在家裡的保險箱，包括
    存摺、成交單，鑰匙交給我。」等語（見本院96年08月15日
    審判筆錄第7至14頁）。
  (五)證人丙○即告訴人於本院具結證稱：「我認識在場被告，是
    因我媽谷黃金葉介紹的，被告是我母親的證券營業員，她跟
    我媽很好，是姊妹結拜的關係。我你知道被告跟我母親往來
    很久，我媽在公賣局上班，都是委託她操作股票，她跟我母
    親名字差一個字，所以談的來，我是91年前後才直接跟被告
    認識。我不知道我母親有無買賣債券，我是在我媽過世的第
    8、9天在我媽的房間的抽屜裡面看到成交單原本，我看到3
    張，裝在信封袋裡面，覺得怎麼有這東西，才會問我大嫂乙○○，我媽為何有公債交割的單子，乙○○說我母親有跟她
    講過有買8 百萬元的公債，我媽剛過世時，被告幾乎每天都
    在我們家，因為我母親在大華證券有很多股票，我們要籌一
    些錢，每天都會問被告股票的情形如何，一直看到債券時才
    問她，時間我很難回答，被告告訴我們說確實有這件事情，
    我們說有看到3張成交單原本，她說我母親有在她那邊買8百
    萬元的無記名公債，我很快的問被告這東西要不要報遺產，
    她說這是無記名公債，不需要報遺產，我還問她，要不要先
    把它結出來，她說這利息很好，叫我們等到到期再結會比較
    划算，當場除我外，還有乙○○。就我所知，被告有告訴我
    媽買什麼股票好，有一起合作作股票，那時我不清楚，我只
    知道有很大的金錢往來，不知道被告有無跟我母親借錢及我
    母親是否為被告作丙之金主，因為我沒有跟我母親同住，我
    一年回去5、6次，我母親都跟我大哥、大嫂住，沒有跟我一
    起住。我從來沒有買過公債，我媽跟我大嫂說有8 百萬的公
    債，被告也跟我說8百萬元的公債，所以我就認定是8百萬元
    的公債，我沒有去研究裡面的數字。」等語（見本院96年8
    月15日審判筆錄第2至5頁）。
  (六)據證人乙○○、丙○之證述，渠等均未親身經歷系爭3 張賣
    出成交單之事實，證人乙○○亦稱在谷黃金葉生前，從未管
    理過谷黃金葉之財務，故對於系爭3 張賣出成交單之詳細經
    過情形，自難為完整之說明，但谷黃金葉生前曾告訴乙○○
    有買800 萬元公債，及被告在谷黃金葉死亡未幾，曾陳稱谷
    黃金黃有購買800 萬元公債，證人乙○○、丙○均供述相符
    。又89年賣出成交單於92年05月21日到期，證人乙○○於前
    揭電話錄音譯文中稱被告自92年05月間還款給乙○○，亦無
    違常理。再者，證人乙○○、丙○均稱只有800 萬元中央公
    債，90年及91年賣出成交單之總面額卻是「7,862,171」，
    然89年12月18日賣出後89年賣出成交單後，被告極可能部分
    清償，所以總面額減少，然89年賣出成交單為90年及91賣出
    成交單之最原始交易憑證，此觀成交單號及編號均相同可證
    ，故谷黃金葉仍繼續保留該89年賣出成交單。
  (七)綜上，被告實際未代理賣出中央政府公債給谷黃金葉，卻以
    擅自製作之前揭賣出成交單交付谷黃金葉，致谷黃金葉陷於
    錯誤，而匯款800 萬元，本件被告行使偽造私文書及詐欺犯
    行事證明確，應予依法論科。
三、查被告行為後，刑法部分條文業於94年1月7日修正，94年2
    月2日公布，95年7月1日施行。其中，現行刑法第2條第1 項
    規定：「行為後法律有變更者，適用行為時之法律，但行為
    後之法律有利於行為人者，適用最有利於行為人之法律」，
    乃與刑法第1 條罪刑法定主義契合，而貫徹法律禁止溯及既
    往原則，係規範行為後法律變更所生新舊法律比較適用之準
    據法，是刑法第2條本身雖經修正，但刑法第2條既屬適用法
    律之準據法，本身尚無比較新舊法之問題，應一律適用裁判
    時之現行刑法第2 條規定以決定適用之刑罰法律。又以本次
    刑法修正之比較新舊法，應就本案罪刑有關之共犯、未遂犯
    、想像競合犯、牽連犯、連續犯、結合犯，以及累犯加重、
    自首減輕暨其他法定法定加減原因與加減例以及易科罰金等
    一切情形，綜其全部罪刑之結果而為比較（最高法院95年05
    月23日95年度第8 次刑庭會議決議參照）。故自95年7月1日
    刑法修正施行後，如有涉及比較新舊法之問題，即應依修正
    後刑法第2條第1項規定，為「從舊從輕」之比較適用。經查
    ：
  (一)刑法第339條第1項詐欺取財罪雖未修正，然上開刑法及其施
    行法修正施行前，依罰金罰鍰提高標準條例第1 條前段規定
    ，刑法第339條第1 項所定罰金刑部分之法定刑度「銀元1千
    元以下」係提高為銀元1萬元即新臺幣3萬元以下，最低刑度
    則依修正前刑法第33條第5款規定，應為銀元1元即新臺幣3
    元以上。嗣因刑法施行法第1條之1已增訂：「中華民國94年
    1月7日刑法修正施行後，刑法分則所定罰金之貨幣單位為新
    臺幣；94年1月7日刑法修正時，刑法分則編未修正之條文定
    有罰金者，自94年1月7日刑法修正施行後，就其所定數額提
    高為30倍，但72年6 月26日至94年1月7日新增或修正之條文
    ，就其所定數額提高為3 倍。」此規定係在替代罰金罰鍰提
    高標準條例部分條文，與適用罰金罰鍰提高標準條例之結果
    相同，對於被告而言並不發生有利或不利之問題，僅係將貨
    幣單位由銀元改為新臺幣，並非法律變更刑度之條文，當無
    須就新舊法比較，應逕適用之（臺灣高等法院暨所屬法院95
    年法律座談會刑事類提案第17號研討結果參照）。又修正後
    刑法第33條第5款已將罰金刑調整為新臺幣1千元以上，以百
    元計算，故依前述標準換算，修正後刑法第339條第1項之罰
    金刑法定刑度已變更為「新臺幣3萬元以下、1千元以上」，
    是比較修正前後刑度結果，修正後之規定對被告並非較為有
    利。
  (二)修正後刑法業已刪除第56條規定連續犯之規定。故連續數行
    為而犯同一罪名，依修正前刑法第56條規定，應以一罪論，
    但得加重其刑；而依修正後規定，則已無連續犯可資適用，
    即應將各次犯行以數罪併合處罰，是以適用修正前關於連續
    犯之規定，對被告較為有利。
  (三)刑法第55條關於牽連犯之規定業經刪除，則被告所犯各罪，
    應予分論併罰。比較新、舊法結果，適用被告行為時之法律
    即修正前刑法第55條牽連犯之規定，較有利於被告。
  (四)綜合上述各條文修正前後之比較後，適用修正前之刑法第33
    條第5款、第55條、第56條等規定，對被告較有利。
四、核被告所為，係犯刑法第216條、第210條之行使偽造私文書
    罪、同法第339條第1項之詐欺取財罪。其盜用印章之行為係
    偽造私文書之階段行為，又偽造私文書後復持以行使，偽造
    私文書之低度行為為行使偽造私文書之高度行為所吸收，均
    不另論罪。按「盜用印章與盜用印文為不同之犯罪態樣，盜
    取他人之印章持以蓋用，當然產生該印章之印文，祇成立盜
    用印章罪，不應再論以盜用印文罪，亦非盜用印章行為為盜
    用印文行為所吸收。」（最高法院86年度台上字第3295號判
    例要旨參照）。是被告盜用「大華證券公司重慶南路分公司
    」之印章後，雖持以蓋用印文，亦不另論盜用印文罪。被告
    先後多次行使偽造私文書之犯行，時間緊接、手段相同，且
    觸犯構成要件相同之罪名，顯係基於概括犯意所為，應依修
    正前刑法第56條連續犯之規定，論以連續行使偽造私文書罪
    ，並各加重其刑。其行使偽造私文書之目的，係在詐取金錢
    ，是所犯上開二罪間有方法結果之牽連關係，應依修正前刑
    法第55條之規定，從一重之行使偽造私文書罪論處。爰審酌
    被告之素行，此有臺灣高等法院被告前案紀錄表附卷可稽，
    所詐騙之金額不菲，事後僅償還約140 萬元，對被害人因此
    所造成之損害，及其生活狀況、犯罪手段、動機與目的，與
    犯罪後否認犯行，未見悔意等一切情狀，量處如主文所示之
    刑。至前述債券成交單上盜蓋之「大華證券公司重慶南路分
    公司」印文，因印章係屬真正，而該等債券成交單，復因行
    使而交付谷黃金葉，已非被告所有，尚不得併予宣告沒收（
    最高法院48年台上字第113號判例要旨參照）。
據上論斷，應依刑事訴訟法第299條第1項前段，刑法第2條第1項
前段、第216條、第210條、第339條第1項，修正前刑法第55條、
第56條，刑法施行法第1條之1，判決如主文。
本案經檢察官江貞諭到庭執行職務
中　　華　　民　　國　　96　　年　　8 　　月　　31　　日
　　　　　　　　　刑事第五庭審判長法　官　黃程暉
                                  法　官　何俏美
                                  法　官　賴秀蘭
以上正本證明與原本無異。
如不服本判決，應於判決送達後10日內向本院提出上訴狀（應抄
附繕本）。告訴人或被害人如對於本判決不服者，應具備理由請
求檢察官上訴，其上訴期間之計算係以檢察官收受判決正本之日
期為準。
                                  書記官  游秀珠
中　　華　　民　　國　　96　　年　　9 　　月　　7 　　日
附錄本案論罪科刑法條：
刑法第210條
偽造、變造私文書，足以生損害於公眾或他人者，處 5 年以下有
期徒刑。
刑法第211條
偽造、變造公文書，足以生損害於公眾或他人者，處 1 年以上 7
年以下有期徒刑。
刑法第339條
意圖為自己或第三人不法之所有，以詐術使人將本人或第三人之
物交付者，處5年以下有期徒刑、拘役或科或併科1千元以下罰金
。
以前項方法得財產上不法之利益或使第三人得之者，亦同。
前二項之未遂犯罰之。
